臺灣高等法院臺中分院民事判決
111年度再易字第49號
再審原告    游允誠  
再審被告    劉尹涓  
            劉達元  
上列當事人間請求損害賠償等事件，再審原告對於民國111年8月
17日本院111年度上易字第281號確定判決，提起再審之訴，本院
不經言詞辯論，判決如下：
    主  文
再審之訴駁回。
再審訴訟費用由再審原告負擔。
    事實及理由
一、按再審之訴，應於30日之不變期間內提起。前項期間，自判
    決確定時起算，判決於送達前確定者，自送達時起算。民事
    訴訟法第500條第1項、第2項前段定有明文。兩造間請求損
    害賠償事件，前經本院於民國111年8月17日以111年度上易
    字第281號判決確定(下稱原確定判決)，該判決正本於同月2
    6日送達於再審原告，再審原告於同年9月7日提起本件再審
    之訴，此有送達證書(原確定判決卷第253頁)、起訴狀上收
    文戳章(本院卷第3頁)可佐，未逾30日之不變期間，合先敘
    明。
二、再審原告主張：　　　
  ㈠再審原告前以其與再審被告劉尹涓(下與劉達元合稱再審被告
    ；分稱姓名)為姊弟，共同繼承其等之母游○涵所遺留新臺幣
    (下同)340萬5,057元房貸債務，再審原告清償其中336萬9,0
    57元，溢付半數金額約165萬元為由，本於民法第312條規定
    、不當得利之法律關係，訴請劉尹涓給付165萬元本息，經
    臺灣臺中地方法院(下稱臺中地院)以107年度訴字第1971號
    判決(下稱甲案)命劉尹涓如數給付。劉尹涓明知其於103年
    間匯給再審原告之款項，係作為清償游○涵遺留之他項債務
    ，而非房貸債務，竟基於不當得利之法律關係，訴請再審原
    告返還464,118元本息，並於訴訟程序中為虛偽主張，提出
    不實證據，且傳訊劉達元虛偽作證，致法院採信劉尹涓主張
    ，而以臺中地院臺中簡易庭107年度中簡字第1778號、臺中
    地院108年度簡上字第44號判決(下稱乙案)命再審原告如數
    給付。劉尹涓於乙案訴訟程序中為虛偽主張，依民法第87條
    第2項規定，應認其匯款係用以清償游○涵之他項債務，再審
    原告即無任何不當得利之情事。劉尹涓以訴訟詐欺方式騙取
    乙案勝訴判決，顯已不法侵害再審原告之權利。再審原告於
    前訴訟程序即為上開主張，但原確定判決對此隻字未提，已
    違反民法第87條第2項、民事訴訟法第400條規定。
　㈡臺中地院99年度勞訴字第46號劉達元與其員工李○元間給付職
    災補償事件之判決(下稱丙案)；臺中地院106年度簡上字第4
    55號再審原告與劉達元間返還寄託物事件之判決(下稱丁案)
    ；均認定游○涵與劉達元係各自獨資經營。依民事訴訟法第4
    00條第1項、第401條第2項規定，劉尹涓於乙案訴訟程序中
    主張劉達元與游○涵為共同經營，即為法所不許。原確定判
    決認再審被告於另案所為陳述，與其調查結果所為認定不同
    ，殊難採認等語，已違反辯論主義、訴訟上誠信原則及爭點
    效。
　㈢原確定判決以丙案與該案之當事人、訴訟標的均不相同，認
    不受丙案判決既判力之拘束，已違反民事訴訟法第401條第2
    項規定。
　㈣臺中地院107年度訴字第624號再審原告與劉尹涓間請求返還
    房屋等事件之判決(下稱戊案)已認定臺中市建國公有零售市
    場店鋪類第C318號攤(鋪)位與游○涵生前使用之原建國市場
    舊攤位第20號攤位，屬於2個不同之權利客體，其地址、權
    利均不相同。原確定判決另行認定在劉尹涓於乙案起訴時，
    因建發素料行在建國市場舊址已拆除，始提出該商號位於建
    國市場新址之相片，並無偽造、變造或有不實之處，亦違反
    民事訴訟法第400條第1項、第401條第1項、第2項規定。
　㈤再審被告於前訴訟程序言詞辯論期日均未到庭，依民事訴訟
    法第280條第1項規定，應視同自認再審原告於前訴訟程序主
    張之事實，法院自應受其拘束而採為裁判基礎。原確定判決
    違反兩造自認之事實，另為不同認定，顯然違背法令。劉尹
    涓於戊案訴訟程序中，已自認曾與游○涵共同經營販售素食
    材料維生，對游○涵經營情形瞭如指掌。原確定判決未經當
    事人主張，且劉尹涓於前訴訟程序中，亦未依民事訴訟法第
    279條第3項規定撤銷戊案所自認之事實，法院本應依當事人
    自認之事實作為裁判基礎，然原確定判決竟另行認定劉尹涓
    未參與建發素料行之經營，其是否確實知悉劉達元、游○涵
    在建發素料行之經營情形，非無疑問，自難遽認劉達元於乙
    案所為證言係屬偽證等情，顯然違反辯論主義及民事訴訟法
    第280條第1項規定。
　㈥再審原告於前訴訟程序起訴時，係一併主張依民法第184條第
    1項前段、後段、第2項規定為請求之依據。原確定判決未究
    明再審被告所為應構成何一侵權行為類型，或係兼而有之，
    即有判決不備理由之違誤。
　㈦原確定判決對於再審原告所提出游○涵生前進貨單據有何不採
    信之理由，以及不予傳訊證人林○義之理由，均隻字未提，
    顯有違背憲法「保障人民訴訟權利」、民事訴訟法「當事人
    可聲請調查證據及傳訊相關人作證」、法官倫理「應站在公
    平公正立場探究事實真相」之規定。
　㈧原確定判決有上開民事訴訟法第496條第1項第1款、第12款之
    再審事由，爰提起再審之訴。並聲明：㈠原確定判決廢棄。㈡
    再審被告應連帶給付再審原告50萬3,117元，及自起訴狀繕
    本送達最後再審被告翌日起至清償日止，按週年利率5%計算
    之利息。㈢願供擔保，請准宣告假執行。
三、再審被告未提出任何書狀為聲明或陳述。 
四、原確定判決無民事訴訟法第496條第1項第1款之再審事由：
    　
　㈠按民事訴訟法第496條第1項第1款所謂適用法規顯有錯誤，係
    指確定裁判所適用之法規顯然不合於法律規定，或違反司法
    院大法官解釋、憲法法庭裁判意旨，或消極的不適用法規，
    顯然影響裁判者而言，不包含漏未斟酌證據、理由不備、理
    由矛盾、取捨證據及認定事實錯誤之情形在內(最高法院111
    年度台聲字第1757號裁定意旨參照)。再審原告主張：劉尹
    涓於乙案訴訟程序中為虛偽主張，提出不實證據，且傳訊劉
    達元虛偽作證，以訴訟詐欺方式騙取乙案勝訴判決，顯已不
    法侵害再審原告之權利，但原確定判決對此隻字未提；原確
    定判決未究明再審被告所為應構成何種侵權行為類型，或係
    兼而有之，而有判決不備理由之違誤；原確定判決對於再審
    原告所提出游○涵生前進貨單據有何不採信之理由，以及不
    予傳訊證人林○義之理由，均隻字未提等語，均係指摘原確
    定判決漏未斟酌證據、理由不備、取捨證據及認定事實錯誤
    ，依照前揭說明，即與適用法規顯有錯誤有別，自不符合民
    事訴訟法第496條第1項第1款之要件。
　㈡按民法第87條第2項所謂虛偽意思表示隱藏他項法律行為者，
    適用關於該項法律行為之規定，係指為虛偽意思表示之當事
    人間，隱藏有他項真實之法律行為而言(最高法院108年度台
    上字第2484號判決意旨參照)。訴訟當事人本於訴訟權所提
    出之攻擊防禦方法，無論真偽，均與民法第87條第2項所指
    虛偽意思表示無關，不論法院對其主張為如何之認定，均無
    須適用民法第87條第2項規定。再審原告主張原確定判決有
    未適用民法第87條第2項規定之顯然錯誤等語，並不可採。
　㈢原確定判決駁回再審原告之請求，係基於舉證責任之分配以
    ：上訴人(指再審原告)未就劉尹涓援用「建發素料行」在新
    建國市場之相片及劉達元證述「建發素料行」實際上係其與
    游○涵共同經營，上訴人在接手「建發素料行」前沒有工作
    及資力，及「建發素料行」有500萬元存貨，係屬訴訟詐欺
    之侵權行為為舉證；暨民事前案一、二審判決所為上訴人未
    以自有財產清償游○涵債務之認定，並非僅憑劉尹涓之主張
    及劉達元之證言，而係綜合兩造各自所舉事證，斟酌全辯論
    意旨及調查證據之結果所為之認定，並未認定劉尹涓有上訴
    人所指不實主張及劉達元之證言為偽證情事。則上訴人主張
    民事前案一、二審判決，係因劉尹涓持不實相片，及劉達元
    故意虛偽不實之證言，致民事前案一、二審判決上訴人敗訴
    ，被上訴人2人(指再審被告)有訴訟詐欺之共同侵權行為云
    云，難認有何相當因果關係存在等詞為憑(原確定判決第6、
    7頁；事實及理由欄五、㈦)。而其理由關於劉達元與游○涵有
    無共同經營建發素料行之事實認定，亦僅涉及上訴人是否能
    證明劉達元於乙案之證述為偽證，此與丙案、丁案確定判決
    如何認定事實，並無必然關聯，亦與爭點效之適用無關。再
    審原告就此指稱原確定判決推翻丙案、丁案確定判決認定之
    事實，有違爭點效等詞，實係就原確定判決之不利結果不服
    ，再審意旨指摘原確定判決適用法規顯有錯誤，並不可採。
　㈣又原確定判決之事實及理由欄五、㈡記載：「劉尹涓於民事前
    案一審所提出107年9月19日民事準備㈡狀所附『建發素料行』
    之相片，固係『建發素料行』遷至臺中市○○路建國市場新址後
    之相片......依其前後文之文意觀之，劉尹涓上開書狀所提
    出『建發素料行』相片之目的，係在說明游○涵在生病昏迷前
    ，在建國市場所經營之『建發素料行』於上訴人接手前，有價
    值500萬元之存貨，及100萬元以上之應收帳款，相片僅為表
    示『建發素料行』之用......因劉尹涓於107年6月7日提起民
    事前案時，建國市場舊址已拆除，自無從再拍攝『建發素料
    行』位於建國市場舊址之相片，始提出『建發素料行』位於建
    國市場新址之相片，並無偽造、變造或有不實之處」等語(
    原確定判決第2、3頁)。可見原確定判決僅係認定劉尹涓於
    乙案訴訟程序中提出建發素料行位在建國市場新址相片，並
    無偽造、變造或有不實之處，而非認為新舊攤位屬於同一權
    利客體或在同一地址，自無再審原告所指無視戊案確定判決
    而另行認定之情事。再審意旨據此指摘原確定判決適用法規
    顯有錯誤，亦不可採。
　㈤按當事人對於他造主張之事實，於言詞辯論時不爭執者，視
    同自認。但因他項陳述可認為爭執者，不在此限。當事人對
    於他造主張之事實，已於相當時期受合法之通知，而於言詞
    辯論期日不到場，亦未提出準備書狀爭執者，準用第一項之
    規定。但不到場之當事人係依公示送達通知者，不在此限。
    在第一審所為之訴訟行為，於第二審亦有效力。民事訴訟法
    第280條第1項、第3項、第448條分別定有明文。次按當事人
    主張之事實，經他造於準備書狀內或言詞辯論時或在受命法
    官、受託法官前自認者，無庸舉證。民事訴訟法第279條第1
    項定有明文。當事人之一造，在別一訴訟事件所為不利於己
    之陳述，縱使與他造主張之事實相符，亦僅可為法院依自由
    心證認定事實之資料，究未可與民事訴訟法第279條所稱之
    自認同視(最高法院110年度台上字第198號判決意旨參照)。
    再審被告於前訴訟第二審言詞辯論期日雖未到場，然原確定
    判決之事實及理由欄三既已載明再審被告所為答辯(原確定
    判決第2頁)，可見再審被告於前訴訟程序中曾經以言詞或書
    狀提出答辯，自與民事訴訟法第280條第3項前段所定情形有
    間。又再審原告所稱劉尹涓於戊案訴訟程序中主張其與游○
    涵共同經營販售素食材料維生等語，縱為真實，仍屬劉尹涓
    於別一訴訟事件所為不利於己之陳述，縱使與再審原告於前
    訴訟程序主張之事實相符，依照前揭說明，亦非民事訴訟法
    第279條所稱之自認。再審原告主張原確定判決有未適用民
    事訴訟法第279條、第280條規定之顯然錯誤等語，自無可採
    。
　㈥因此，再審原告主張原確定判決有民事訴訟法第496條第1項
    第1款之再審事由等語，並不可採。　
五、原確定判決無民事訴訟法第496條第1項第12款之再審事由：
    　
　㈠按除別有規定外，確定之終局判決就經裁判之訴訟標的，有
    既判力，民事訴訟法第400條第1項定有明文。其所謂同一事
    件，必同一當事人就同一法律關係而為同一之請求，或就同
    一訴訟標的求為相反之判決，或求為與前訴內容可以包含代
    用之判決。若此三者有一不相符合，即不得謂為同一事件，
    自不受確定判決之拘束(最高法院111年度台抗字第578號裁
    定意旨參照)。又民事訴訟法第496條第1項第12款所謂「當
    事人發現就同一訴訟標的在前已有確定判決或和解、調解或
    得使用該判決或和解、調解者」，係以前後兩訴之訴訟標的
    同一為要件。
　㈡依再審原告所提出原證1、2、4、5、7即甲案至戊案民事判決
    書(本院卷第15至30、33至52、71至84頁)，再審原告所舉甲
    案確定判決之當事人為再審原告與劉尹涓，訴訟標的之法律
    關係為民法第312條、不當得利；乙案確定判決之當事人為
    劉尹涓與再審原告，本訴及反訴訴訟標的同為不當得利；丙
    案確定判決之當事人為訴外人李○元與劉達元即建發菓菜素
    食行、游○涵，訴訟標的為勞動法規、勞動契約；丁案確定
    判決之當事人為再審原告與再審被告，訴訟標的為返還消費
    寄託物、不當得利；戊案確定判決之當事人為劉尹涓與再審
    原告，訴訟標的為民法第767條、第821條、不當得利。此與
    原確定判決係再審原告以劉尹娟對其提起乙案暨劉達元在乙
    案到庭作證，對其應負侵權行為損害賠償責任，並無同一訴
    訟標的法律關係可言。因此，再審原告主張原確定判決有民
    事訴訟法第496條第1項第12款之再審事由等語，並不可採。
六、按再審之訴顯無再審理由者，得不經言詞辯論，以判決駁回
    之，民事訴訟法第502條第2項定有明文。再審原告主張原確
    定判決有民事訴訟法第496條第1項第1款、第12款之再審事
    由，並不可採，其提起本件再審之訴，顯無再審理由，爰不
    經言詞辯論，逕以判決駁回之。
七、據上論結，本件再審之訴為無理由，爰判決如主文。
中　　華　　民　　國　　111 　年　　12　　月　　15　　日
　　            民事第四庭    審判長法　官 林慧貞
　　　　　　　　　　　　　　        法  官 莊嘉蕙
　　　　　　　　　　　　　　　      法　官 鄭舜元
正本係照原本作成。
不得上訴。
                                    書記官 賴淵瀛
中　　華　　民　　國　　111 　年　　12　　月　　15　　日